臺灣高雄地方法院刑事判決　　　　　　 94年度重訴更字第1號
公　訴　人　臺灣高雄地方法院檢察署檢察官
被　　　告　丙○○
　　　　　　　　　　（另案於臺灣高雄監獄執行中）
指定辯護人　本院公設辯護人乙○○
上列被告因違反毒品危害防制條例案件，經檢察官提起公訴（92
年度偵字第24886 號），公訴人不服本院93年度重訴字第103 號
中華民國94年1 月11日第一審判決，提起上訴後，經臺灣高等法
院高雄分院發回更審（92年度上訴字第246 號），本院判決如下
：
    主  文
本件公訴不受理。
    理  由
一、公訴意旨略以：被告丙○○基於意圖販賣而持有第一級毒品
    海洛因及第二級毒品甲基安非他命（起訴書誤載為安非他命
    ）毒品之犯意，分別於不詳時地以每兩新臺幣（下同）16萬
    元、2 萬6 千元之代價，向「古意」購入第一級毒品海洛因
    及第二級毒品甲基安非他命（起訴書誤載為安非他命）一批
    並持有之，欲伺機販售圖利。嗣於民國92年12月4 日18時許
    ，在高雄市新興區○○○路140 之1 號前，經警查獲其持有
    第一級毒品海洛因2 包（毛重1.5 公克），並循線前往其位
    於高雄市○○區○○街9 巷11號4 樓之8 住處內，再行查獲
    被告持有之第一級毒品海洛因10包（連同上開查獲之2 包海
    洛因，合計淨重231.4 公克，空包裝總重9.84公克，起訴書
    誤載為12包）、第二級毒品甲基安非他命6 包（總淨重149.
    45公克，驗後淨重149.31公克）、電子秤1 台及分裝袋1 大
    包等物品，因認被告涉犯毒品危害防制條例第5 條第1 項、
    第2 項之意圖販賣而持有第一級毒品及意圖販賣而持有第二
    級毒品罪嫌云云。
二、按毒品危害防制條例業於92年7 月9 日修正公布，並於93年
    1 月9 日生效施行。其中該條例第10條之施用毒品罪，並未
    加以修正，故關於該罪形式上固無法律變更之問題。惟依修
    正前毒品危害防制條例第20條規定，初犯第10條之施用毒品
    罪者，應由檢察官先將被告送勒戒處所施以觀察、勒戒，期
    間不得逾1 月，而經觀察、勒戒後，認無繼續施用毒品之傾
    向者，應由檢察官不起訴處分，有繼續施用毒品之傾向者，
    則由檢察官聲請法院裁定令入戒治處所施以強制戒治，其期
    間為1 年；同條例第23條第1 項亦明定依第20條第2 項強制
    戒治期滿或交付保護管束期滿，應由檢察官為不起訴之處分
    或由少年法庭為不付審理之裁定。至修正後該條例第20條則
    規定初犯第10條之罪者，檢察官應聲請法院裁定令被告入勒
    戒處所觀察、勒戒，其期間不得逾2 月，經觀察、勒戒後，
    檢察官依據勒戒處所之陳報，認受觀察、勒戒人無繼續施用
    毒品傾向者，應即釋放，並為不起訴之處分，倘認受觀察、
    勒戒人有繼續施用毒品傾向者，檢察官應聲請法院裁定令入
    戒治處所強制戒治，其期間為6 個月以上，至無繼續強制戒
    治之必要為止。但最長不得逾1 年；修正後第23條復明定依
    第20條第2 項強制戒治期滿，應即釋放，由檢察官為不起訴
    之處分。茲就上述毒品危害防制條例修正前後內容觀之，其
    針對初次施用毒品犯行之處理，除就行政處遇療程之期間有
    所變動外，倘行為人初次施用毒品被查獲者，若其經觀察、
    勒戒後，認無繼續施用毒品之傾向；或係認有繼續施用毒品
    傾向，而由法院裁定令入戒治處所施以強制戒治，無論依毒
    品危害防制條例修正前、後之規定，最終仍須由檢察官依法
    為不起訴處分。此乃因毒品危害防制條例自87年5 月27日制
    定公布後，即捨卻完全之刑事處罰手段，而改採刑事處罰及
    保安處分程序併行之立法模式，其立法用意端在保安處分以
    防衛社會為目的，祈藉由矯正治療之方式，消弭施用毒品者
    之違法潛在性，是以針對初次施用毒品犯行之人，一律採取
    行政處遇（如觀察勒戒、強制戒治）加以治療，執行完畢後
    亦均依法予以不起訴處分，提供施用毒品者自新之機會，而
    非遽以刑罰相繩之。此亦為該條例第10條施用毒品罪之法定
    訴追要件，倘與此要件有不符者，要屬案件起訴之程序違背
    規定，應諭知不受理之判決，合先敘明。
三、按犯罪事實應依證據認定之，無證據不得認定犯罪事實；又
    不能證明被告犯罪者，應諭知無罪之判決，刑事訴訟法第15
    4 條第2 項、第301 條第1 項分別定有明文。又犯罪事實之
    認定，應憑真實之證據，倘證據是否真實尚欠明確，自難以
    擬制推測之方法，為其判斷之基礎；而認定犯罪事實之證據
    係指足以認定被告確有犯罪行為之積極證據而言，該項證據
    自須適合於被告犯罪事實之認定，始得採為斷罪資料，最高
    法院53年臺上字第656 號、29年上字第3105號判例可資參照
    。復按，檢察官對於起訴之犯罪事實，應負提出證據及說服
    之實質舉證責任。倘其所提出之證據，不足為被告有罪之積
    極證明，或其指出證明之方法，無從說服法院以形成被告有
    罪之心證，基於無罪推定之原則，自應為被告無罪判決之諭
    知，最高法院92年臺上字第128 號判例足參。
四、本件公訴意旨認被告涉犯毒品危害防制條例第5 條第1 項、
    第2 項之意圖販賣而持有第一級毒品與第二級毒品罪嫌，無
    非係以被告為警查獲時坦認其持有上開扣案之第一級毒品海
    洛因與第二級毒品甲基安非他命，並有電子秤1 台及分裝袋
    1 大包為其主要之論據。然訊據被告固坦承持有上開毒品及
    電子秤及分裝袋之事實，惟堅決否認有何意圖販賣而持有毒
    品之犯行，辯稱：伊有施用甲基安非他命、海洛因之習慣，
    1 天約需施用1 錢海洛因（約3.75公克）；甲基安非他命則
    約3 、4 天施用1 錢，幾乎每天都須施用毒品；伊向「古意
    」購買3 次毒品，扣案之第一級毒品海洛因係第2 、3 次向
    「古意」分次購入，第二級毒品甲基安非他命則係第3 次時
    一次向「古意」購入，所購入之毒品均係欲供自己施用，電
    子磅秤係避免販毒者偷斤減兩秤重之用，包裝袋係供自己吸
    食分裝之用，伊無販賣毒品之意思等語置辯。經查：
  (一)扣案之白色粉末12包及白色晶體6 包，經分別送請法務部調
    查局及內政部警政署刑事警察局鑑定之結果，分別呈現第一
    級毒品海洛因（合計淨重231.4 公克，空包裝總重9.84公克
    ），及第二級毒品甲基安非他命（總淨重149.45公克，驗餘
    淨重149.31公克）陽性反應乙節，有法務部調查局93年1 月
    14日調科壹字第220016449 號鑑定通知書及內政部警政署刑
    事警察局92年12月21日刑鑑字第092092232074號鑑驗通知書
    各1 份（見92年度偵字第24866 號卷第115 頁至第119 頁）
    在卷可稽。雖足以證明被告持有之前開扣案物品，確係第一
    級毒品海洛因及第二級毒品甲基安非他命，然僅能證明被告
    持有海洛因及甲基安非他命而已，尚未足以證明被告係因意
    圖販賣而持有上開扣案毒品之事實。
  (二)關於一般正常人海洛因及甲基安非他命之每日施用量及其承
    受程度暨其與體質之關係，依據Clarke's Analysis of
    Drugand Poisons 一書第3 版之記述，正常人之海洛因一般
    劑量為每4 小時施用5 至10毫克（純品），其最低致死量為
    200 毫克（若單次使用超過此劑量即有致命之可能性）；甲
    基安非他命每日正常使用劑量從2.5 至25毫克之間，其最低
    致死劑量為1 公克。惟久用成癮者對該等藥物產生耐藥性，
    其程度因個人體質、使用頻率與接觸時間長短而異，可使其
    致死劑量增至數倍或數10倍以上。人體每日可耐受之劑量，
    受當日使用次數、每次使用劑量，使用密集度及個人耐藥性
    等因素影響，依個案而異。密集使用可能因代謝不及造成體
    內囤積而使耐受量下降；單次使用則易因過量而中毒，有行
    政院衛生署管制藥品管理局93年10月1 日管檢字第09300093
    53號函附卷可憑。查本件被告持有之第一級毒品海洛因及第
    二級毒品甲基安非他命固非少量，甚已逾越一般人短期間之
    施用量。然被告自83年間已然涉有施用毒品惡習，前經臺灣
    高等法院85年上更一字第992 號判決確定，其後雖於90年7
    月25日縮短刑期假釋出監，惟於假釋期間內復因施用毒品犯
    行，而遭撤銷假釋，並經本院裁定令入勒戒處所施以觀察、
    勒戒，嗣因被告未能到案執行而予通緝，且經警於92年12月
    4 日18時許緝獲時，經採集其尿液檢驗結果，亦呈海洛因及
    甲基安非他命陽性反應，有台灣檢驗科技股份有限公司濫用
    藥物尿液檢驗報告1 份（見本院93年度重訴字第103 號卷第
    111 頁）在卷可稽。又被告於上開觀察、勒戒期滿後，因認
    有繼續施用之傾向，再經本院以93年度毒聲字第2124號裁定
    送強制戒治乙節，有臺灣高等法院被告前案紀錄表在卷可稽
    ，顯見被告施用毒品之惡習已深，是其身體對毒品之耐藥性
    、使用頻率及使用劑量等，理當較初次施用毒品者為高；又
    扣案被告持有之第一級毒品海洛因純度為77.88%、第二級毒
    品甲基安非他命經隨機抽取測得平均純度約93% ，俱非純質
    之毒品，是被告自承每日均須施用毒品，海洛因1 天約施用
    1 錢，甲基安非他命則約3 、4 天施用1 錢等語，尚非顯屬
    無稽。再參以上開說明，據此推估被告持有之第一級毒品海
    洛因可連續施用約62日，另第二級毒品甲基安非他命亦堪供
    其施用約120 日（以每3 日施用1 錢計算），尚難謂已逾越
    施用毒品者持有毒品數量之合理範疇。另佐之施用毒品乃犯
    罪行為，向為我國政府多年來厲行查緝之目標，且毒品之取
    得來源不易尋覓，交易過程亦多隱密為之，其價格往往受流
    通數量多寡、品質良窳等諸般因素之影響，以致迭有波動，
    故施用毒品者為期避免遭警查獲、或貪圖價格低廉而一次購
    足大量毒品之舉，亦非罕見。況縱認扣案之毒品已逾一般個
    人施用所需，惟持有顯逾一般個人施用所需毒品之原因非一
    ，舉凡因意圖販賣營利而持有，或為圖轉讓而持有，或受寄
    藏匿而持有，或為幫助他人施用而幫忙購入持有，或與其他
    施用毒品者共同出資購買，或因單純為免個人施用所需毒品
    之來源中斷並避免購買時為警查獲而大量購入持有，皆有可
    能，自難僅憑被告持有上開扣案之毒品，顯逾一般個人施用
    所需，即憑主觀之推想，即將一般經驗上有利被告之其他合
    理情況逕予排除，遽認被告購入上開扣案之毒品後，另行萌
    生販賣營利之意圖，而有意圖販賣而持有上開扣案之第一級
    毒品海洛因及第二級毒品甲基安非他命之犯行。
  (三)又扣案之電子秤1 台及分裝袋1 大包之來源及用途，被告辯
    稱電子磅秤係避免販毒者偷斤減兩秤重之用，包裝袋係供自
    己吸食分裝之用等語。查被告意圖以較低廉之價格買入數量
    較多之毒品海洛因及甲基安非他命供已施用，且因毒品價格
    昂貴，而輜銖必較，而圖以電子秤確定買受之數量，復因毒
    品查緝甚嚴，為供己施用方便且降低被查獲之風險，而圖另
    以小包裝攜帶之，類此舉措核均與日常生活經驗法則無違，
    於法斷無僅憑該等電子秤或分裝袋即遽指該等物品定係被告
    用以供為販賣毒品之意圖所用，是尚難以扣案之電子秤1個
    及分裝袋1 大包，遽認被告係意圖販賣而持有扣案之毒品。
  (四)按販賣毒品罪，係行為人明知其為毒品，意圖營利，而將毒
    品購入或賣出，有一於此，其犯罪即屬完成，不必二者兼備
    ；此與意圖販賣而持有毒品罪，係指行為人以意圖販賣營利
    以外之原因而持有毒品，其後始起意營利販賣者（例如因為
    他人之贈與或寄藏而持有，嗣後始起意為販賣者而言），並
    不相同，最高法院92年度臺上字67號判決意旨參照可資參照
    。本案公訴人認被告係犯意圖販賣而持有海洛因及甲基安非
    他命之罪名，是檢察官係肯認被告係以意圖販賣營利以外之
    原因而持有海洛因及甲基安非他命，嗣後始起意營利販賣者
    ，惟關乎被告持有海洛因及甲基安非他命後，嗣始另行變更
    原意，而起意營利販賣海洛因及甲基安非他命，此部分之主
    觀意思之變更，究係於何時？因何原因而變更？均未見公訴
    人舉證證明之；且如前述，本件檢察官資為被告本案被訴罪
    名之證據，經本院審查後認均不足以認定被告有何意圖販賣
    而持有海洛因及甲基安非他命之犯行，此外復查無其他積極
    證據足資證明被告有何意圖販賣而持有海洛因及甲基安非他
    命之犯行，是本院認此部分被告被訴意圖販賣而持有第一級
    毒品海洛因及意圖販賣而持有第二級毒品甲基安非他命，尚
    屬不能證明。
  (五)按起訴之程序違背規定者，應諭知不受理之判決，刑事訴訟
    法第303 條第1 款定有明文。查被告於91年間因施用毒品遭
    查獲後，經本院以91年度毒聲字第4769號裁定應送勒戒處所
    施以觀察、勒戒，惟因被告逃匿未能到案執行，遂由臺灣高
    雄地方法院檢察署以91年觀執字第2059號案件予以通緝，又
    無證據顯示被告其間曾經戒除毒癮，是依被告施用毒品之成
    癮性、慣常性及被告於92年10月4 日為警緝獲所採集之尿液
    亦呈現第一、二級毒品陽性反應觀之，堪認被告於上開通緝
    期間，仍基於施用第一、二級毒品之概括犯意而分別連續施
    用第一級毒品海洛因與第二級毒品甲基安非他命多次，於92
    年12月4 日18時許為警查獲後，始經臺灣高雄地方法院檢察
    署檢察官送往高雄看守所附設勒戒處所執行觀察、勒戒後，
    認有繼續施用毒品傾向，再由本院以93年度毒聲字第2124號
    裁定令入戒治處所施以強制戒治，嗣因強制戒治期滿執行完
    畢，由臺灣高雄地方法院檢察署檢察官於94年6 月24日不起
    訴處分等情，有臺灣高等法院被告前案紀錄表在卷可稽。再
    行為人施用第一級毒品海洛因與第二級毒品甲基安非他命前
    後分別持有海洛因及甲基安非他命之行為，二者本質具有相
    互吸收之實質上一罪之關係，論罪上應為施用毒品之高度行
    為所吸收，而不另論罪。職是，本件被告持有扣案第一級毒
    品海洛因與第二級毒品甲基安非他命之目的既僅能證明係供
    已施用，又其施用毒品犯行乃基於概括犯意所為，且據臺灣
    高雄地方法院檢察署檢察官就其前開施用毒品犯行予以不起
    訴處分，是揆諸前開說明，本件提起公訴於法即有未合，應
    依刑事訴訟法第303 條第1 款之規定，逕為諭知不受理之判
    決（最高法院94年度台非字第180 號判決、臺灣高等法院暨
    所屬法院93年法律座談會提案刑事類第6 號參照）。
  (六)至於檢察官於起訴書之證據並所犯法條欄第2 項固就本件扣
    案毒品請求宣告沒收，然基於無主刑即無從刑之主從不可分
    關係及無訴即無裁判之不告不理原則，檢察官前開請求係附
    隨於起訴書，且係基於毒品危害防制條例第18條第1 項前段
    聲請宣告沒收，並未說明係基於刑法第40條但書規定為聲請
    單獨沒收違禁物之意旨，是認檢察官前揭聲請係以本件被告
    犯行經法院認定有罪時之促請法院義務沒收銷燬之發動，尚
    難認定有單獨聲請沒收違禁物之請求，是本件扣案之第一、
    二級毒品應另由檢察官聲請法院處理，附此敘明。
據上論斷，應依刑事訴訟法第303 條第1 款，判決如主文。
本案經檢察官甲○○到庭執行職務。
中　　華　　民　　國　　94　　年　　11　　月　　22　　日
                  刑事第十二庭  審判長法　官  施柏宏
                                      法  官  黃宗揚
                                      法  官  洪能超
以上正本證明與原本無異。
如不服本判決，應於判決送達後10日內，向本院提出上訴狀。
中　　華　　民　　國　　94　　年　　11　　月　　22　　日
                                      書記官  曾小玲